臺灣高等法院臺南分院民事判決 
110年度上字第293號
上  訴  人  楊堯山  
            楊弘茂  
上二人共同
訴訟代理人  林金宗律師
被上訴人    李淑敏  
訴訟代理人  藍慶道律師
上列當事人間請求分割共有物事件，上訴人對於中華民國110年1
0月29日臺灣臺南地方法院第一審判決(108年度訴字第1695號)提
起上訴，本院於111年5月4日言詞辯論終結，判決如下：
    主  文
上訴駁回。
原判決主文第一至三項應更正為：
㈠兩造共有坐落臺南市○○區○○段000地號土地，分割如附圖所示：
  編號甲(面積：24.18平方公尺)土地，分歸被上訴人取得；編
  號乙(面積：24.18平方公尺)土地，分歸上訴人楊堯山
　、楊弘茂共同取得，並按應有部分各二分之一之比例保持共有
　。
㈡兩造共有坐落臺南市○○區○○段00000地號土地，分割如附圖所示
  ：編號丙(面積：19.63平方公尺)土地，分歸被上訴人取得；
  編號丁(面積：19.63平方公尺)土地，分歸上訴人楊堯山、楊
  弘茂共同取得，並按應有部分各二分之一之比例保持共有。
㈢兩造共有坐落臺南市○○區○○段000地號土地，分割如附圖所示：
  編號戊(面積：41.43平方公尺)土地，分歸被上訴人取得；編
  號己(面積：41.43平方公尺)土地，分歸上訴人楊堯山
　、楊弘茂共同取得，並按應有部分各二分之一之比例保持共有
　。
第二審訴訟費用由上訴人負擔。
    事實及理由
壹、程序方面：
    按訴訟繫屬中為訴訟標的之法律關係，雖移轉於第三人，於
    訴訟無影響。前項情形，第三人經兩造同意，得聲請代移轉
    之當事人承當訴訟；僅他造不同意者，移轉之當事人或第三
    人得聲請法院以裁定許第三人承當訴訟，民事訴訟法第254
    條第1、2項固定有明文。查本件原審判決後，原審被告李進
    財、李進發、李春保（下稱李進財3人）於民國111年2月10
    日，各將其等就兩造共有之坐落臺南市○○區○○段000○000○00
    000地號土地（以下分稱000、000、000-1地號土地，合稱系
    爭土地）應有部分出售予被上訴人（被上訴人於原審起訴時
    ，兩造及原審被告李進財3人之權利範圍如附表一所示），
    並於111年2月22日辦理所有權移轉登記完畢，有土地登記第
    一類謄本在卷可稽（本院卷第125至129頁），故李進財3人
    已非系爭土地之共有人。雖被上訴人受讓其等對系爭土地之
    應有部分，惟關於原應承當李進財3人之訴訟上地位，應認
    為無訴訟上對立之關係而不存在，被上訴人撤回對李進財3
    人之訴，於法並無不合（最高法院97年度台上字第2105號判
    決意旨參照），先予敘明。
貳、實體方面：
一、被上訴人主張：兩造共有系爭土地，000、000-1地號土地使
    用分區為「灌溉設施專用區」，000地號土地使用分區為「
    住宅區」，兩造就系爭土地之權利範圍如附表二所示。其中
    000、000-1地號土地上有未保存登記建物即門牌號碼臺南市
    ○○區○○路000號、000號房屋（下稱系爭房屋）坐落其上。因
    兩造就系爭土地並無不分割之協議，亦無因物之使用目的致
    不能分割之情形，惟無法達成分割之協議，爰依民法第823
    條第1項、第824條規定請求判決分割如原判決所附臺南市新
    化地政事務所（下稱新化地政）複丈日期109年2月24日之土
    地複丈成果圖（下稱附圖）所示。因原共有人即原審被告李
    進財3人於原審判決後，各將其等就系爭土地之應有部分出
    售予被上訴人，並辦理所有權移轉登記完畢，故更正被上訴
    人原主張依附圖所示之方案如下：㈠000地號土地，分割如附
    圖所示：編號甲土地，分歸被上訴人取得；編號乙土地，分
    歸上訴人楊堯山、楊弘茂共同取得，並按應有部分各二分之
    一之比例保持共有；㈡000-1地號土地，分割如附圖所示：編
    號丙土地，分歸被上訴人取得；編號丁土地，分歸上訴人楊
    堯山、楊弘茂共同取得，並按應有部分各二分之一之比例保
    持共有；㈢000地號土地，分割如附圖所示：編號戊土地，分
    歸被上訴人取得；編號己土地，分歸上訴人楊堯山、楊弘茂
    共同取得，並按應有部分各二分之一之比例保持共有（以上
    方案下稱甲方案）。原判決依附圖方案分割，並無違誤。並
    答辯聲明：上訴駁回。
二、上訴人答辯：
  ㈠上訴人楊堯山(訴外人楊陣之繼承人)、楊弘茂(訴外人楊善之
    繼承人)所有之系爭房屋坐落000、000之1地號土地上，位置
    如新化地政108年11月21日複丈成果圖所示，依臺灣臺南地
    方法院（下稱臺南地院）90年度訴字第8號、本院95年度上
    更(二)字第49號請求拆屋還地民事確定判決(下稱另案確定
    判決)，上訴人有合法占有使用000、000-1地號土地之權源
    ，被上訴人李淑敏(訴外人李登仁之繼承人)及原審被告李進
    發、李春保、李進財(訴外人李惷之繼承人)不得請求拆除系
    爭房屋，足見000、000-1地號土地，因物之使用目的而不能
    分割，被上訴人不得請求分割000、000-1地號土地。
　㈡依另案確定判決之結果，000、000-1地號土地如可分割，被
    上訴人並不能使用分割後之土地，被上訴人提起本件訴訟，
    無權利保護必要；又000、000-1地號土地於分割後，被上訴
    人既不得請求拆除系爭房屋並返還占用土地，即無法負與出
    賣人同一之擔保責任，依民法第825條規定反面解釋，000、
    000-1地號土地應無分割共有物之可能。
　㈢退步而言，如認系爭土地可以分割，因同段000地號土地為上
    訴人共有，甲方案將附圖編號乙、丁、己部分分歸上訴人共
    同取得，合併使用上呈東寬西窄，不利於使用。反之，如將
    附圖編號甲、丙、戊部分分歸上訴人共同取得，另編號乙
　　、丁、己部分分歸被上訴人取得（以上方案下稱乙方案）較
    能達到土地利用之最佳狀態，且對兩造使用土地並無不利之
    影響。
　㈣上訴聲明：⒈原判決廢棄。⒉被上訴人在第一審之訴駁回。
三、兩造不爭執事項：
  ㈠000、000、000-1地號土地，面積依序分別為48.36平方公尺
    、82.86平方公尺、39.26平方公尺，使用分區：000、000-1
    地號土地為「灌溉設施專用區」，000地號土地為「住宅區
    」，其共有人變動情形如附表一、二（原審卷第41至47、32
    9頁、本院卷第119-129頁）所示。
  ㈡系爭土地現為兩造所共有，未定有不分割之約定，亦無因物
　　之使用目的不能分割之情事。
  ㈢原審於108年11月21日會同兩造及地政事務所測量人員至現
　　場履勘，現況如下(原審卷第53-69頁)：
  1.000、000-1、000地號土地相鄰，其中000地號土地北側臨左
    、右各一車道之信義路，該地號土地現況舖設水泥，並無任
　　何建物坐落其上，水泥下方據地政事務所測量人員表示應為
　　水溝設施。
  2.000-1地號土地部分舖設水泥，部分有磚牆、鋼板屋頂結構
    之門牌號碼臺南市○○區○○路000○000號房屋(即系爭房
    屋)坐落其上。系爭房屋現況應跨越坐落000-1、000地號土 
     地及東、西側相鄰之同段000-1、000-1及000地號土地上，
      該房屋目前內部無任何物品放置，據到場之楊堯山表示該
屋
    物品現搬移至000地號土地上。
  3.000地號土地現況除有部分系爭房屋坐落外，其餘土地上皆
    舖設水泥，房屋後側現有鐵架、石棉瓦屋頂之鐵棚架搭建其
    上（該鐵棚架應跨越相鄰之同段000地號土地上）。
  ㈣系爭房屋磚造搭建部分坐落000地號土地之面積為39.56平方
　　公尺、坐落000-1地號土地上之面積為15.09平方公尺(尚有
　　部分建物坐落同段000-1、000-1及000地號土地上)，另鐵棚
　　架坐落000地號土地之面積為43.29平方公尺(尚有部分坐落
　　同段000地號土地上)(原審卷第71、73頁)。
  ㈤依臺南市政府財政稅務局新化分局109年1月2日南市財新字
　　第1083024476號函及所附稅籍資料查復表(原審卷第93、95
　　頁)，系爭房屋於93年7月9日繼承移轉予訴外人楊弘仁(原始
　　納稅義務人為楊善)。
  ㈥楊堯山、楊弘茂（2人為楊陣、楊善之繼承人，而楊陣、楊
　　善為楊新丁之繼承人）以買賣為原因，於108年8月9日登記
　　取得000、000-1地號土地所有權應有部分（本院卷141-142
　　頁）。
　㈦李進發、李春保、李進財將其等就系爭土地權利範圍均出售
　　予被上訴人，並於111年2月22日完成土地所有權移轉登記（
　　本院卷第119-129頁)。
四、本件爭執要點：
    系爭土地以何分割方法始符合全體共有人利益及社會經濟效
　　用？
五、得心證之理由：　　　　
　㈠按各共有人，除法令另有規定外，得隨時請求分割共有物。
　　但因物之使用目的不能分割或契約訂有不分割之期限者，不
　　在此限，民法第823條第1項定有明文。故共有物依其使用目
　　的並非不能分割，而又未有不分割之期約者，各共有人自得
　　隨時請求分割（最高法院19年上字第1853號裁判意旨參照）
　　。又按民法第823條第1項但書所謂因物之使用目的不能分割
　　，係指共有物繼續供他物之用，而為其物之利用所不可缺，
    或為一權利之行使所不可缺者而言，例如界標、界牆、區分
    所有建築物之共同部分等是，至分割後土地是否與建物分離
    係分割之結果，與因物之使用目的不能分割，兩者內涵不同
    (最97年度台上字第1593號判決意旨參照)。查系爭土地為兩
    造共有，權利範圍如附表二所示，有土地登記謄本可憑。上
    訴人雖爭執000、000-1地號土地有系爭房屋坐落其上，依另
    案確定判決被上訴人不得請求拆除該房屋，上開土地因物之
    使用目的而不得分割，被上訴人不得請求分割上開土地，其
    提起本訴欠缺權利保護要件云云。惟查：
　⒈土地共有人得隨時請求分割共有物，旨在消滅物之共有狀態
　　，以利融通與增進經濟效益，除非法令另有規定，或共有物
    因使用目的不能分割或共有人間訂有不分割之期限者外，原
    則上得由共有人提起訴訟請求裁判分割。而物因使用目的不
    能分割，應指共有物如經分割而分屬各共有人單獨所有，該
    共有物之使用目的即難達成，與分割為求增進共有物經濟效
    益之目的有違而言。又建物雖須坐落土地始可建築，惟建物
    與土地乃屬分別獨立之所有權，不論建物坐落土地之權源是
    否正當，就土地所有權人而言，僅影響其權利行使可否圓滿
　　，並不因此而限制所有權人訴請裁判分割之權利，此與上開
    所稱物因使用目的不能分割之情形及目的究有不同，難謂有
    民法第823條第1項但書規定不得請求裁判分割之結果。
　⒉本件000、000-1地號土地現況固有系爭房屋坐落其上【兩造
    不爭執事項㈢、新化地政108年12月11日土地複丈成果圖（原
    審訴字卷第73頁）】，而另案確定判決認該房屋係楊新丁向
    共有人買受而占用之土地特定部分（後因故未辦所有權移轉
    登記），係經當時全體共有人成立協議同意書而交付，楊新
    丁占用土地興建房屋後，該案原告因繼承、訴訟上和解分割
    而取得該房屋坐落之土地，不得因此認為楊新丁之繼承人因
    繼承取得之系爭房屋無權占用，進而判斷建物坐落土地之合
    法性問題。惟本件上訴人係因買賣於108年8月9日登記取得0
    00、000-1地號土地所有權應有部分，系爭房屋於93年7月9
    日繼承移轉予訴外人楊弘仁（原始納稅義務人為楊善），有
    臺南市政府財政稅務局新化分局109年1月2日南市財新字第1
    083024476號函檢附之稅籍資料查復表在卷（原審訴字卷第9
    3、95頁)可稽，是由上開資料可知，客觀上系爭房屋之事實
    上處分權已由訴外人楊弘仁取得，上訴人現非系爭房屋事實
    處分權人。況系爭房屋坐落000、000-1地號土地之問題，僅
    影響兩造使用土地權利之圓滿性，並非物因使用目的而不能
    分割之情形；又縱認系爭房屋合法坐落000、000-1地號土地
    上，惟究其目的應屬未定期限之使用借貸性質，依民法第47
    0條第1項規定，應於借貸目的使用完畢時即應返還土地，土
    地所有權人可於借貸目的使用完畢時向系爭房屋之事實上處
    分權人主張返還之（系爭房屋依現場履勘結果可知，屋頂皆
    已損毀而改搭鋼板，屋內窗戶亦有部分以鋼板遮掩），則上
    訴人抗辯系爭房屋坐落000、000-1地號土地之結果，縱使被
    上訴人分割取得土地，因不能使用分割後之土地而無提起本
    件訴訟之權利保護必要云云，即屬無據。依上所述，本件00
    0、000-1地號土地並無因物之使用目的而不能分割之情形，
    亦無約定不分割之情事，而兩造無法達成分割協議，有調解
    程序筆錄（原法院108年度新調字第213號卷第89頁）可憑，
    故被上訴人依前開規定，請求裁判分割系爭土地，自屬有據
    。
  ㈡次按法院定分割方法時，應斟酌各共有人之利益平衡、當事
    人之聲明、共有物之使用現況、共有物之性質、價值及經濟
    效用等事項，依職權為適當之分配。又按定共有物分割之方
    法，固可由法院自由裁量，但仍應斟酌各共有人之意願、共
    有物之性質、價格、分割前之使用狀態、經濟效用、分得部
    分之利用價值及全體共有人之利益等有關情狀，定一適當公
    平之方法以為分割（最高法院96年度台上字第108號判決參
    照）。
　㈢經查：
　⒈本件000、000-1、000地號土地相鄰，其中000地號土地北側
    臨左、右各一車道之信義路，其現況如兩造不爭執事項㈢、㈣
    所示，業經原審會同兩造及新化地政測量員履勘現場屬實，
    並有原審108年11月21日勘驗筆錄、現場照片、新化地政108
    年12月11日土地複丈成果圖在卷可憑（原審卷第53-73頁）
    ，此部分事實應堪認定。
　⒉查000、000-1地號土地使用分區為「灌溉設施專用區」，680
    地號土地為「住宅區」，有土地使用分區證明書在卷（原審
    卷第47頁）可稽。而000、000-1地號土地之使用分區（灌溉
    設施專用區），依臺南市政府工務局109年8月6日南市工管
    二字第1090941021號函及臺南市政府都市發展局110年6月17
    日南市都規字第1100734686號函所示，已正辦理「變更新化
    都市計畫(第三次通盤檢討〈含計畫圖重製〉案)」，灌溉設施
    專用區於該次通盤檢討中考量非屬農田水利會灌溉溝渠，及
    臨接住宅區及商業區部分之指定建築線需求，並因臺南市水
    利局表示雨水下水道可供道路使用，故配合實際使用變更為
    溝渠用地兼供道路使用，該變更內容已提交內政部都市計畫
    委員會110年4月27日第989次會審議通過，但因目前COVID-1
    9疫情嚴峻，暫無法舉辦說明會，尚未核定及發布實施等情
    ，有上開函文在卷（原審卷第257、431、432頁）可佐，由
    此可知000、000-1地號土地依目前新化都市計畫通盤檢討結
    果，可預見可變更為「溝渠用地兼供道路」使用，即可做為
    000地號土地連接信義路之私設通路。
　⒊被上訴人主張之甲方案，將附圖編號甲、丙、戊部分分歸被
    上訴人取得，附圖編號乙、丁、己部分分歸上訴人（二人為
    堂兄弟）共同取得，因附圖編號乙、丁、己部分緊鄰西側之
    同段000、000-1地號土地為上訴人所共有，另其西南側之同
    段000地號土地亦為上訴人共有，依甲方案分割結果，上訴
    人分得之附圖編號乙、丁、己部分土地可以與其等共有之同
    段000、000-1、000、000（按同段000地號土地坐落同段000
    地號土地西側）地號土地（參本院卷第159至161、165至171
    、175至177、181至189頁之土地登記謄本）合併使用，可有
    效提高土地經濟效用；又000、000-1地號土地將來可供通路
    使用，000地號土地如依甲方案分割，可利用000、000-1地
    號土地作為私設通路連接建築線，其基地深度及寬度均大於
    規定而非屬畸零地（參臺南市政府工務局110年7月1日南市
    工管二字第1100790606號函，原審卷第437、438頁）可供建
    築使用，並無上訴人所稱屬畸零地之情形，甲方案對兩造均
    屬有利、可達有效土地利用經濟效益之分割方法，應屬本件
    適當之分割方法。
　⒋而上訴人主張之乙方案，係將附圖編號甲、丙、戊部分分歸
    上訴人共同取得，將編號乙、丁、己部分分歸被上訴人取得
    ，比較甲、乙方案之不同，主要係在於兩造分配取得土地之
    位置。上訴人雖稱甲方案將附圖編號乙、丁、己部分分歸上
    訴人共同取得，與上訴人上開其他土地合併使用上呈東寬西
    窄，不利於使用云云。惟查依新化地政109年3月3日所測字
    第1090018745號函文檢附記載編號甲、乙、丙、丁、戊、己
    各筆土地之寬、深尺寸之土地複丈成果圖（即附圖）可知，
    編號甲、丙、戊與編號乙、丁、己之土地寬度均屬相當(甲
    寬度為4.675公尺、乙寬度為4.787公尺；丙寬度為4.774公
    尺、丁寬度為4.688公尺、戊寬度為4.766公尺、己寬度為4.
    681公尺)，縱深相差亦微，兩者土地利用條件並無明顯差異
    ，且附圖編號乙、丁、己西側、西南側相鄰之同段681、682
    -1、678地號土地，均為上訴人共有，依甲方案分割結果，
    將來附圖編號乙、丁、己土地可與上訴人共有之上開土地合
    併使用以利開發；而乙方案係將附圖編號甲、丙、戊部分分
    歸上訴人共同取得，其東側之同段678-1地號土地雖為上訴
    人所共有（參本院卷第163、179頁之土地登記謄本），惟與
    附圖編號甲、丙、戊東側相鄰且臨信義路之同段677地號土
    地則為中華民國、臺南市共有，並非上訴人所有，依乙方案
    分割結果，上訴人分得附圖編號甲、丙、戊部分，僅有一部
    分與其等共有之土地相鄰，其餘西側為被上訴人分得之附圖
    編號乙、丁、己部分土地，東側為中華民國、臺南市○○○○段
    000地號土地，上訴人分得之附圖編號甲、丙、戊部分，與
    其等共有之同段000-1、000地號土地合併使用之地形反而有
    多處突角且不完整。雖上訴人主觀上表示希望分得附圖編號
    甲、丙、戊，惟比較甲、乙方案，客觀上由上訴人分得附圖
    編號乙、丁、己，較其等分得編號甲、丙、戊更有利於整體
    社會經濟效益，是上訴人主張之乙方案，難認適當。
　㈣本件依甲方案分割結果，兩造分割後取得之位置、地形條件
    均屬相當，面積亦未有所增減，自無分割後土地條件有所差
    異或面積增減而影響權利之結果（兩造均陳明沒有找補必要
　　，見本院卷第106頁），尚無互為找補之必要，併予敘明。
六、綜上所述，系爭土地依其使用目的並非不能分割，共有人間
    亦無不能分割之約定，然未能協議分割，被上訴人依民法第
    823條第1項、第824條規定請求判決分割，即屬正當；系爭
    土地應以甲方案分割方案為適當，原審所為分割方法，並無
    不合。上訴論旨指摘原判決不當，求予廢棄改判，為無理由
    ，應駁回上訴。惟原審被告李進發、李春保、李進財已將其
    等就系爭土地權利範圍均出售予被上訴人，並於111年2月22
    日完成土地所有權移轉登記，被上訴人因而更正其分割方案
    如上開甲方案所示，爰併予更正原判決主文第一至三項如下
    ：㈠000地號土地，分割如附圖所示：編號甲土地，分歸被上
    訴人取得；編號乙土地，分歸上訴人楊堯山、楊弘茂共同取
    得，並按應有部分各二分之一之比例保持共有；㈡000-1地號
    土地，分割如附圖所示：編號丙土地，分歸被上訴人取得；
    編號丁土地，分歸上訴人楊堯山、楊弘茂共同取得，並按應
    有部分各二分之一之比例保持共有；㈢000地號土地，分割如
    附圖所示：編號戊土地，分歸被上訴人取得；編號己土地，
    分歸上訴人楊堯山、楊弘茂共同取得，並按應有部分各二分
    之一之比例保持共有。
七、本件事證已臻明確，兩造其餘之攻擊或防禦方法及所用之證
    據，經本院斟酌後，認為均不足以影響本判決之結果，爰不
    逐一論列，附此敘明。
八、據上論結，本件上訴為無理由，依民事訴訟法第449條第1項
　　、第78條、第85條第1項前段，判決如主文。
中　　華　　民　　國　　111 　年　　6 　　月　　8 　　日
　　　　　　　　　民事第一庭  審判長法  官  翁金緞
　　　　　　　　　　　
                                    法  官  黃瑪玲
　　　　　　　　　　　　　　
　　　　　　　　　　　　　　        法  官  蔡孟珊　
上為正本係照原本作成。
上訴人如不服本判決，應於收受送達後20日內向本院提出上訴書
狀，其未表明上訴理由者，應於提出上訴後20日內向本院補提出
理由書狀（均須按他造當事人之人數附繕本）上訴時應提出委任
律師或具有律師資格之人之委任狀；委任有律師資格者，另應附
具律師資格證書及釋明委任人與受任人有民事訴訟法第466條之1
第1項但書或第2項（詳附註）所定關係之釋明文書影本。如委任
律師提起上訴者，應一併繳納上訴審裁判費。
被上訴人不得上訴。
中　　華　　民　　國　　111 　年　　6 　　月　　8 　　日

                                    書記官  汪姿秀
【附註】
民事訴訟法第466條之1：
⑴對於第二審判決上訴，上訴人應委任律師為訴訟代理人。但上
　訴人或其法定代理人具有律師資格者，不在此限。
⑵上訴人之配偶、三親等內之血親、二親等內之姻親，或上訴人
　為法人、中央或地方機關時，其所屬專任人員具有律師資格並
　經法院認為適當者，亦得為第三審訴訟代理人。
民事訴訟法第466條之2第1項：
上訴人無資力委任訴訟代理人者，得依訴訟救助之規定，聲請第
三審法院為之選任律師為其訴訟代理人。   　　

　附表一：李淑敏起訴時之各共有人權利範圍
編號 坐落地號 共有人 權利範圍   1   679地號土地  李淑敏 4分之1   李進財 4分之1   楊堯山 4分之1   楊弘茂 4分之1    2   680地號土地  李淑敏 4分之1   楊堯山 4分之1   楊弘茂 4分之1   李進發 8分之1   李春保 8分之1    3   680-1地號土地  李淑敏 4分之1   楊堯山 4分之1   楊弘茂 4分之1   李進發 8分之1   李春保 8分之1 
    　　　
  附表二：現各共有人權利範圍　
編號 坐落地號 共有人 權利範圍    1  679地號土地   李淑敏 2分之1   楊堯山 4分之1   楊弘茂 4分之1    2  680地號土地  李淑敏 2分之1   楊堯山 4分之1   楊弘茂 4分之1    3            680-1地號土地  李淑敏 2分之1   楊堯山 4分之1   楊弘茂 4分之1